臺灣桃園地方法院行政訴訟判決　
111年度交字第181號
原      告  林東懋  

被      告  交通部公路總局臺中區監理所

代  表  人  魏武盛
上列當事人間交通裁決事件，原告不服被告民國111年3月28日彰
監四字第64-D69A31466號裁決，提起行政訴訟，本院判決如下：
    主  文
一、原告之訴駁回。
二、訴訟費用新臺幣參佰元由原告負擔。
    事實及理由
壹、程序方面
一、本件原告不服被告於民國111年3月28日彰監四字第64-D69A3
    1466號裁決書（下稱原處分）所為之裁決，向本院提起撤銷
    訴訟，依兩造書狀所述各節及卷內資料所示，本件事證已臻
    明確，本院認無經言詞辯論之必要，爰依行政訴訟法第237
    條之7之規定，不經言詞辯論而為判決。
貳、實體方面
一、事實概要：原告於111年1月6日21時23分許，駕駛車牌號碼0
    00-0000號自用小客車（下稱系爭車輛），行經桃園市○鎮區
    ○○路○○段000號前，與訴外人周靖倫所駕駛車牌號碼000-000
    0號自用小客車發生碰撞，未停車查看逕即離去，經桃園市
    政府警察局平鎮分局（下稱舉發機關）平鎮交通分隊員警以
    111年1月11日掌電字第D69A31466號舉發違反道路交通管理
    事件通知單，逕行舉發原告有「駕車肇事，無人受傷或死亡
    而未依規定處置逃逸」之違規事實，違反道路交通管理處罰
    條例（下稱道交條例）第62條第1項規定，並載明應於同年2
    月25日前到案。嗣原告於應到案日前之同年2月1日向被告陳
    述意見，被告仍於同年3月28日以原告於上開時、地，駕駛
    系爭車輛，有「駕車肇事，無人受傷或死亡而未依規定處置
    逃逸」之違規事實，依道交條例第62條第1項規定，以彰監
    四字第64-D69A31466號違反道路交通管理事件裁決書（下稱
    原處分），對原告裁處罰鍰新臺幣（下同）3,000元，吊扣
    駕駛執照1個月、並應參加道路交通安全講習，原處分並於
    同年3月29日對原告為送達。原告不服原處分，於同年4月26
    日向本院提起行政訴訟。
二、原告起訴主張：車禍當下本人並未察覺有車禍發生，沒有聽
    到撞擊聲，車身沒有搖晃，直至隔天由交通警察通知前往警
    局作筆錄才知悉。且路口監視器影像顯示，車禍時本人為直
    行車，與路邊切入的自小客車碰撞，且碰撞點為本人汽車右
    後方，本人為被撞方，應為受害者，理論上為無責或責任較
    小，並無逃逸理由等語，並聲明：原處分撤銷。
三、被告則以：
  ㈠依據道交條例第62條第1項、第24條第1項第1款規定：「汽車
    駕駛人駕駛汽車肇事，無人受傷或死亡而未依規定處置者，
    處新臺幣1,000元以上3,000元以下罰鍰；逃逸者，並吊扣其
    駕駛執照1個月至3個月」、「汽車駕駛人，有下列情形之一
    者，應接受道路交通安全講習：一、違規肇事受吊扣駕駛執
    照處分。」又處罰條例第62條第1項規定所稱「依規定處置
    」，係指道路交通事故處理辦法第3條所示：「發生道路交
    通事故，駕駛人或肇事人應先為下列處置：一、事故地點在
    車道或路肩者，應在適當距離處豎立車輛故障標誌或其他明
    顯警告設施，事故現場排除後應即撤除。二、有受傷者，應
    迅予救護，並儘速通知消防機關。三、發生火災者，應迅予
    撲救，防止災情擴大，並儘速通知消防機關。四、不得任意
    移動肇事車輛及現場痕跡證據。但無人傷亡且車輛尚能行駛
    ，或有人受傷且當事人均同意移置車輛時，應先標繪車輛位
    置及現場痕跡證據後，將車輛移置不妨礙交通之處所。五、
    通知警察機關。但無人受傷或死亡且當事人當場自行和解者
    ，不在此限」。由此以觀，道交條例第62條第1項之規定，
    係課予駕駛人肇事後為適當處置義務，立法目的在於保存肇
    事現場相關證據，俾日後釐清肇事責任歸屬(即不論有無過
    失)，是肇事駕駛人應視現場具體情形，依上開規定為必要
    處置，而於無人傷亡且車輛尚能行駛之情形，無論肇事責任
    歸屬，除非已經當場與肇事對造和解，均有義務停留肇事現
    場，縱能未立刻與對造當事人會晤，亦應採取必要措施，並
    即向警察機關報告，以維護己身及對造權益，並釐清肇事責
    任。
  ㈡依據臺灣高等法院暨所屬法院66年度法律座談會刑事類第73
    號提案內容：道路交通管理處罰條例第62條第1項之立法意
    旨，在於保護肇事現場以利肇事責任之鑑定，雖該汽車駕駛
    人並未違反道路交通安全規則，亦無任何過失情事，故不負
    肇事責任，但其於肇事後，未即時處理，即駛離現場，已足
    使現場被破壞，有礙肇事責任之鑑定，是故仍應成立該項之
    違規行為。亦即汽車肇事，駕駛人有無違反交通規則，有無
    過失，仍須待調查鑑定，並非駕駛人可以自行認定，為保持
    肇事現場，以利調查鑑定，規定肇事後不得自認無責任後而
    自行離開現場。
  ㈢原告於111年1月6日21時23分許，駕駛AMD-5155號自用小客車
    ，行經桃園市○鎮區○○路○○段000號前時，因有「駕車肇事，
    無人受傷或死亡而未依規定處置逃逸。」之交通違規行為，
    經舉發機關警員舉發並有平警分交字第1110004556號函、第
    0000000000號函(含道路交通事故調查卷宗、道路交通事故
    現場圖、採證相片、採證光碟)等相關證據資料附卷可稽，
    其違規事實洵堪認定。
  ㈣揆諸前揭規定及說明，無論肇事責任誰屬，仍應視其情况，
    依前引道路交通事故處理辦法第3條之規定處置，然原告竟
    未依上開規定進行必要處置，即自行駕車離去，其已違反上
    開規定。準此，本所彰化監理站依道交條例第62條第1項規
    定，裁處原告罰鍰3,000元，吊扣駕駛執照1個月，並應參加
    道路交通安全講習之處分，於法自屬有據。是原告之訴為無
    理由，應予駁回等語置辯，並聲明：原告之訴駁回。
四、本件爭點：
  ㈠原告有無駕車肇事後逃逸之故意？即原告有無知悉車禍發生
    而未依規定處置逃逸？
五、本院之判斷：
  ㈠按道交條例第62條第1項：「汽車駕駛人駕駛汽車肇事，無人
    受傷或死亡而未依規定處置者，處新臺幣1,000元以上3,000
    元以下罰鍰；逃逸者，並吊扣其駕駛執照1個月至3個月」，
    與修正前刑法第185條之4肇事逃逸罪條文內容「駕駛動力交
    通工具肇事，致人死傷」文義相同。大法官釋字第777號解
    釋，認有關刑法第185條之4「肇事」部分，語意範圍包括「
    因駕駛人之故意或過失」或「非因駕駛人之故意或過失」，
    文義有違法律明確性原則而違憲。然系爭解釋文亦說明，刑
    罰規定涉及拘束人民身體自由，是其構成要件是否明確，自
    應受較為嚴格之審查，其判斷爰應僅以該規定文義及刑法體
    系整體關聯性為準，不應再參考其他相關法律（參該號解釋
    理由書第9段）。換言之，本號解釋之效力並不擴及其他行
    政法規，且道路交通管理處罰條例係屬行政罰，其本質究與
    刑事規定不同，應以其體系與立法目的，自為審視「肇事」
    之範圍是否包括無過失。
  ㈡復按道交條例第62條第4項規定：「前項駕駛人肇事致人受傷
    而逃逸者，吊銷其駕駛執照；致人重傷或死亡而逃逸者，吊
    銷其駕駛執照，並不得再考領。」其第3項係規定：「汽車
    駕駛人駕駛汽車肇事致人受傷或死亡者，應即採取救護措施
    及依規定處置，並通知警察機關處理，不得任意移動肇事汽
    車及現場痕跡證據，違反者處新臺幣3,000元以上9,000元以
    下罰鍰。但肇事致人受傷案件當事人均同意時，應將肇事汽
    車標繪後，移置不妨礙交通之處所。」顯見駕駛人肇事致人
    受傷或死亡，亦負有採取救護措施及依規定處置之法定義務
    （道路交通事故處理辦法第3條之規定足參），此規定應有
    特別強調被害人生命、身體法益之保護作用，應認道交條例
    第62條規定之「肇事」，不限於「因駕駛人就交通事故發生
    具有故意或過失」，以符同條第3項所規定應採取救護措施
    及依規定處置之法定義務，111年3月14日高等行政法院法律
    座談會提案第10號大會研討結果可資參照。故道交條例所謂
    「肇事」本不限於「駕駛人就交通事故發生具有故意或過失
    」，亦包括無過失之情況。
  ㈢再按道交條例第62條第1項規定所稱「依規定處置」，係指道
    路交通事故處理辦法第3條所示：「發生道路交通事故，駕
    駛人或肇事人應先為下列處置：一、事故地點在車道或路肩
    者，應在適當距離處豎立車輛故障標誌或其他明顯警告設施
    ，事故現場排除後應即撤除。二、有受傷者，應迅予救護，
    並儘速通知消防機關。三、發生火災者，應迅予撲救，防止
    災情擴大，並儘速通知消防機關。四、不得任意移動肇事車
    輛及現場痕跡證據。但無人傷亡且車輛尚能行駛，或有人受
    傷且當事人均同意移置車輛時，應先標繪車輛位置及現場痕
    跡證據後，將車輛移置不妨礙交通之處所。五、通知警察機
    關。但無人受傷或死亡且當事人當場自行和解者，不在此限
    」。由此以觀，道交條例第62條第1項之規定，係課予駕駛
    人肇事後為適當處置義務，立法目的在於保存肇事現場相關
    證據，俾日後釐清肇事責任歸屬，駕駛人有無過失，並非所
    問，合先敘明。
  ㈣經查，本院依職權勘驗卷附採證光碟之結果略以：「影像為
    訴外人車輛行車紀錄器畫面，日期為『0000-00-00』，當時為
    夜間有雨，訴外人車輛於路邊臨停在檳榔攤前購物。於『21
    ：24：16』，訴外人車輛購物後起步進入外側車道。1秒後畫
    面左側突然出現一部白色自小客車(下稱系爭車輛)，與訴外
    人車輛發生輕微擦撞，並有輕微之碰撞聲，擦撞後系爭車輛
    並在前方煞車減速。1秒後系爭車輛解除煞車持續駛離。」
    上開勘驗內容，業經本院製作勘驗筆錄並函達兩造命表示意
    見在卷可參（見本院卷第83至91頁)，原告於111年10月5日
    收受上開勘驗筆錄，此有本院行政訴訟庭送達證書1紙可稽
    （見本院卷第97頁），惟原告迄未表示意見，視同不爭執。
  ㈤依勘驗結果所呈，原告駕駛系爭車輛沿中豐路山頂段外側車
    道往中壢方向行駛，在經過肇事地點時，因周靖倫駕駛車輛
    路旁起步切入外側車道，周靖倫車左前方碰撞原告系爭車輛
    右後方，依據周靖倫提供之採證光碟有碰撞聲發出，且擦撞
    後原告車輛之煞車燈亮起，顯然有在前方煞車減速，是原告
    若不知有碰撞，其前方並無任何車輛，且據交通號誌為綠燈
    ，此有勘驗光碟截圖在卷（見本院卷第83至91頁），其何以
    無故煞車？足見原告當場應已知悉發生本件交通事故，卻未
    停車查看為後續處置，此外並有道路交通事故現場圖、現場
    草圖、道路交通事故調查報告表㈠㈡、A3類道路交通事故調查
    訪問表、採證照片等在卷(見個資卷)可稽。揆諸前揭說明及
    就道交條例第62條各項「肇事」一詞為文義及體系性之相同
    解釋，不論原告就本件交通事故有無過失，仍不得於知悉肇
    事後未採取依規定處置之作為義務即逕行駛離現場，是原告
    委稱不知道發生事故、自己係無責認或責任較小，並無逃逸
    理由云云，均難憑採。若二車發生擦撞致生損壞，其卻未依
    法處置而逕行駛離，勢將發生肇事後未依規定處置而逃逸之
    違法結果，此非原告所不能預見，原告卻僅煞車減速數秒，
    未待下車採取相關處置即逕行駛離現場，自有逃逸之故意甚
    明。
六、綜上所述，原告於事實概要欄所載時、地，駕駛系爭車輛確
    有「汽車駕駛人駕駛汽車肇事，無人受傷或死亡而未依規定
    處置逃逸」之違規事實，被告依道交條例第62條第1項、第2
    4條第1項第1款規定，裁處原告3,000元，吊扣駕駛執照1個
    月、並應參加道路交通安全講習，核無違誤。原告訴請撤銷
    原處分，為無理由，應予駁回。
七、本件事證已臻明確，兩造其餘攻擊、防禦方法及所提證據，
    經核均與判決結果不生影響，爰不一一論列，併此敘明。
八、本件訴訟費用額確定為第一審裁判費300元，爰依行政訴訟
    法第98條第1項規定，由敗訴之原告負擔。
中　　華　　民　　國　　111 　年　　11　　月　　22　　日
                  行政訴訟庭  法  官  徐  培  元
上為正本係照原本作成。
如不服本判決，應於判決送達後20日內，向本院提出上訴狀並表
明上訴理由（原判決所違背之法令及其具體內容或依訴訟資料可
認為原判決有違背法令之具體事實），其未載明上訴理由者，應
於提出上訴後20日內向本院補提理由書（上訴狀及上訴理由書均
須按他造人數附繕本，如未按期補提上訴理由書，則逕予駁回上
訴），並應繳納上訴裁判費新臺幣750元。
中　　華　　民　　國　　111 　年　　11　　月　　22　　日
                              書記官  吳  文  彤